【裁判字號】    98,訴,171
【裁判日期】    980730
【裁判案由】    遷讓房屋等
【裁判全文】
臺灣士林地方法院民事判決               98年度訴字第171號
原      告
即反訴被告  丁○
訴訟代理人  蔡志雄律師
被      告
即反訴原告  乙○○
被      告  甲○○
上  二  人
訴訟代理人  林契名律師
上列當事人間遷讓房屋等事件，本院於民國98年7 月13日言詞辯
論終結，判決如下：
    主      文
原告之訴及其假執行之聲請均駁回。
訴訟費用新臺幣壹萬柒仟零柒拾元由原告負擔。原告應賠償被
告所預繳之訴訟費用新臺幣伍佰拾元。
反訴被告應於反訴原告向華南商業銀行股份有限公司代償以臺北
市○○區○○段三小段一五八地號土地應有部分四分之一及其上
三０六八五建號建物貸款之餘額及給付反訴被告新臺幣玖萬壹仟
玖佰元之同時，將上開土地及建物所有權移轉登記予甲○○。
反訴訴訟費用新臺幣壹萬陸仟伍佰肆拾元由反訴被告負擔。反
訴被告應賠償反訴原告所預繳之訴訟費用新臺幣壹萬陸仟伍佰肆
拾元。
    事實及理由
一、本訴部分：
  (一)原告起訴主張：伊於民國93年5 月6 日與被告乙○○簽訂房
    地產買賣契約書（下稱「系爭契約」），以總價新臺幣（下
    同）140 萬元購買被告乙○○所有坐落於臺北市○○區○○
    段3 小段158 地號土地應有部分1/ 4（下稱「系爭土地」）
    及其上30685 建號建物即門牌號碼為臺北市士林區○○○路
    ○ 段59巷17號3 樓房屋（下稱「系爭房屋」，並與系爭土地
    合稱「系爭房地」），除約定被告乙○○保留3 年買回權外
    ，伊並同意於系爭房地過戶後，祇要被告按月代伊清償系爭
    房地之銀行貸款充作租金，即可繼續居住於系爭房屋，惟被
    告若有1 期貸款遲繳30日以上時，即應放棄買回權，並遷出
    系爭房屋。而被告自97年8 月起，即未依約攤還貸款，經伊
    發函要求被告搬遷，亦未獲置理，為此，爰依系爭契約第14
    條及民法第348 條、第184 條、第179 條規定，訴請被告遷
    讓返還系爭房地，並按月賠償伊因被告無權占用系爭房地，
    所受相當於租金之損害或不當得利等語。並聲明：1.被告應
    將系爭房地騰空返還原告，並自97年10月3 日起至返還之日
    止，按月給付原告8,711 元。2.原告願供擔保，請准宣告假
    執行。
  (二)被告則以：伊等為夫妻，於92年間因財務發生困難，無力清
    償貸款，致系爭房地遭訴外人陽信商業銀行股份有限公司（
    下稱「陽信銀行」）聲請強制執行而經查封在案。伊等為免
    系爭房地拍賣價格過低而遭受損失，乃委託訴外人即中信房
    屋仲介股份有限公司之仲介戊○○代為銷售系爭房地。嗣因
    尋得之買家出價均過低，遂聽從戊○○之建議，並商得信用
    良好之友人即與被告甲○○同為大陸新娘之原告同意，於93
    年間，先由原告出借35萬4 千元予伊等清償陽信銀行部分欠
    款，以塗銷查封登記，再於系爭房地過戶至原告名下後，由
    原告向訴外人華南商業銀行股份有限公司（下稱「華南銀行
    」）貸款（下稱「系爭貸款」）清償伊等積欠陽信銀行之所
    有債務。是系爭契約實乃原告為協助伊等保全系爭房地所簽
    訂之假買賣契約，否則原告與被告乙○○怎有於系爭契約第
    14條約定保留買回權，及被告乙○○若不依約清償系爭貸款
    ，即喪失買回權等條款之理？而伊等自簽訂系爭契約後，不
    但已清償上開35萬4 千元予原告，復均按時繳納系爭貸款及
    系爭房地各項稅捐，並於95年10月20日被告甲○○取得我國
    身分證，得向銀行申辦貸款後，即要求原告履行賣回之約定
    ，惟原告卻無視系爭房地實際所有權人為被告乙○○之事實
    ，一再推託，渠等方於買回權保留期限屆至前之96年3 月26
    日發函催告原告履約，然原告卻仍置若罔聞，渠等見原告不
    守承諾，始停止繳納系爭貸款等語，資為抗辯。並聲明：1.
    原告之訴駁回。2.如受不利之判決，願供擔保請准宣告免假
    執行。
二、反訴部分：
  (一)反訴原告起訴主張：系爭契約實係反訴被告為協助伊度過財
    務難關、保全系爭房地所簽訂之借名登記契約，故兩造才會
    約定待伊配偶甲○○取得身分證，得向銀行申辦貸款後，反
    訴被告即應將系爭房地賣回，此觀反訴被告同意於取得系爭
    房地所有權登記後，仍由伊與甲○○續住系爭房屋，以及辦
    理系爭房地買賣事宜所生相關稅捐、費用，均係伊向訴外人
    丙○○借款支付等情足稽。今反訴被告於伊在甲○○取得身
    分證，要求買回時，拒不履行賣回系爭房地之義務，顯已違
    反上揭約定，為此，爰類推適用民法第549條第1項之規定，
    以反訴起訴狀繕本之送達，向反訴被告為終止系爭契約之意
    思表示，並訴請反訴被告於伊清償系爭貸款餘額及反訴被告
    代墊之系爭貸款本息9萬1,900元後，將系爭房地所有權移轉
    登記予甲○○等語。並聲明：反訴被告應於反訴原告向華南
    銀行代償系爭貸款及給付反訴被告9萬1,900元之同時，將系
    爭房地所有權移轉登記予甲○○。
  (二)反訴被告則以：伊係經甲○○及戊○○之遊說，認購買系爭
    房地必能獲利，又可協助反訴原告及甲○○度過財務困境，
    方同意購買系爭房地，實則伊與反訴原告間從未達成借名登
    記之合意，此觀系爭契約僅約定反訴原告有買回權，而非約
    定待甲○○取得身分證，得向銀行申辦貸款後，伊即應將系
    爭房地所有權移轉登記予甲○○自明。況系爭契約若是假買
    賣、伊僅係借名登記之人頭，伊豈有依系爭契約第2 條約定
    ，實際出資35萬4 千元、申辦系爭貸款給付予陽信銀行，以
    代買賣價金之交付，並為辦理過戶，代反訴原告繳納積欠之
    92年度綜合所得稅1 萬1 千餘元，以分擔過戶相關費用之一
    半，復給付陽信銀行為聲請強制執行所繳納之執行費1 萬餘
    元及系爭土地歷年地價稅之理等語，資為抗辯。並聲明：1.
    反訴原告之訴駁回。2.如受不利之判決，願供擔保請准宣告
    免為假執行。
三、兩造不爭執之事實：
  (一)原告即反訴被告丁○（下稱「丁○」）於93年5月6日與被告
    即反訴原告乙○○（下稱「乙○○」）簽訂系爭契約，以總
    價140 萬元購買乙○○所有系爭房地，並於系爭契約第14條
    特約事項約定：「(一)乙方（乙○○）擁有3 年的買回權，逾
    3 年則甲方（丁○）擁有完全處分權。(二)如乙方本利有1 期
    遲繳30日以上者，則乙方放棄買回權，並應立即搬遷，任由
    甲方處置。(三)甲方同意暫由乙方居住，且不收取租金，但本
    筆房貸本利由乙方自繳。」
  (二)丁○與乙○○簽訂系爭契約後，先給付35萬4 千元予陽信銀
    行，以塗銷系爭房地之查封登記，並於過戶完成後，向華南
    銀行申辦系爭貸款140 萬元，並以其中101 萬元清償乙○○
    積欠陽信銀行之所有債務。
  (三)原告於93年6月17日向華南銀行貸款140萬元，乙○○則自該
    時起至97年7 月17日止，為丁○按月攤還系爭貸款，惟自97
    年8 月17日起即未再攤還。自97年8 月17日起至本院言詞辯
    論終結前，丁○共攤還系爭貸款9 萬1,900 元，貸款餘額則
    為114 萬39元。
  (四)乙○○曾就本件糾紛，以涉嫌違反刑法第342 條背信罪之規
    定為由，對丁○提起刑事告訴，迭經臺灣基隆地方法院檢察
    署、臺灣高等法院檢察署檢察官以97年度偵字第476 號、97
    年度上聲議字第4235號為不起訴處分、駁回再議在案。
四、得心證之理由：
    丁○主張乙○○、被告甲○○（下稱「甲○○」）未依約按
    月繳納系爭貸款，業已喪失系爭房地買回權，依系爭契約第
    14條約定及民法第348 條、第184 條、第179 條規定，應遷
    讓返還系爭房地，並按月賠償其因乙○○、甲○○無權占用
    系爭房地，所受相當於租金之損害或不當得利等語，惟為乙○○、甲○○所否認，乙○○並提起反訴請求丁○於乙○○
    清償系爭貸款餘額及丁○代墊之系爭貸款款項後，將系爭房
    地所有權移轉登記予甲○○。是本件爭點為：(一)系爭契約所
    訂的3 年買回權是以原價抑或市價買回？(二)丁○得否依系爭
    契約第14條及民法第348 條之規定請求乙○○、甲○○遷出
    系爭房地？(三)丁○得否依民法第184 條、第179 條之規定請
    求乙○○、甲○○給付相當於租金之損害金或不當得利？(四)
    乙○○得否請求丁○將系爭房地移轉登記予甲○○？茲分述
    如下：
  (一)系爭契約所訂的3年買回權是以原價抑或市價買回？
    按出賣人於買賣契約保留買回之權利者，得返還其所受領之
    價金，而買回其標的物；前項買回之價金，另有特約者，從
    其特約，民法第379 條第1 項、第2 項分別定有明文。稽諸
    上開規定之立法理由略以：謹按買回契約，為保留權利之特
    約，故出賣人欲保留買回權利，須於為買賣契約時訂立特約
    ，方得亨有買回權。又出賣人必須返還出賣時所領受之價金
    ，否則不許買回。故設第一項以明要旨。前項買回之價金，
    應與出賣時之價金額數相同，此屬當然之事，然當事人訂有
    特約者，應以特約所定之數額為準。故設第二項以明其旨。
    亦即出賣人於買賣契約保留買回之權利者，除另有約定外，
    其買回之價額應與其出賣時之價額相同。乙○○與丁○簽訂
    系爭契約，將系爭房地售予丁○，並於系爭契約第14條特約
    事項(一)約明：乙○○擁有3 年的買回權，逾3 年則丁○擁有
    完全處分權等情，已如前述，顯見系爭契約係屬保留買回權
    利之買賣契約甚明，乙○○辯稱系爭契約性質屬借名登記契
    約或假買賣等語，容有誤會。且因雙方並未特別約定乙○○
    買回之價額，業據證人及當時承辦系爭房地過戶之代書蘇玉
    香於臺灣基隆地方法院檢察署96年度交查字第174 號背信案
    偵查中到庭證述屬實（調解卷第115 、117 頁），並為兩造
    所不爭執，是揆諸前揭規定及說明，乙○○於行使買回權時
    ，自係以原價買回，丁○辯稱乙○○應以市價買回等語，洵
    屬無據。
  (二)丁○得否依系爭契約第14條及民法第348 條之規定請求乙○○、甲○○遷出系爭房地？
    1.按買回契約效力之發生，以出賣人即買回人於買回期限內
      ，提出買回價金，向買受人表示買回為要件，此觀民法第
      379條第1項之規定自明（最高法院79年臺上字第2231號判
      例參照）。經查：
      (1)乙○○於96年3 月26日以存證信函要求丁○履行約定，
        函內並表明「雙方本以約定於96年3 月23日於代書處辦
        理過戶手續，惟台端卻臨時反悔。鑑此，本人僅以此函
        再次主張上述買回之權利」、「請於函到7 日內與本人
        代理人甲○○辦理買回之過戶手續」等情，有存證信函
        在卷可稽（調解卷第89至90頁）。
      (2)丁○於98年4 月23日本院言詞辯論時亦到場陳稱：乙○○96年3 、4 月間有要以原價向伊買回，惟因當初未約
        定以原價買回，故伊拒絕以原價賣回等語（本院卷第71
        頁背面）。另丁○於臺灣基隆地方法院檢察署96年度交
        查字第174 號背信案偵查中亦到庭供稱：乙○○說要用
        原價140 萬元買回，伊不同意等語（調解卷第114 頁）
        。
      (3)丁○與乙○○簽訂系爭契約後，先給付35萬4 千元予陽
        信銀行，以塗銷系爭房地之查封登記，並於過戶完成後
        ，向華南銀行申辦系爭貸款140 萬元，並以其中101 萬
        元清償乙○○積欠陽信銀行之所有債務，已如前述，並
        經丁○於臺灣基隆地方法院檢察署96年度交查字第174
        號背信案偵查中到庭供述明確（調解卷第119 至120 、
        123 頁）。顯見丁○業自系爭貸得款項中扣下原代乙○○清償陽信銀行之貸款35萬4 千元及相關費用後，再以
        餘額101 萬元清償乙○○積欠陽信銀行之剩餘債務。
      (4)乙○○另辯稱伊向丁○行使買回權時，已向友人周轉12
        6 萬元以為給付價金之準備，係因丁○反悔不願以原價
        賣回，伊才將款項還給友人等情，業據其提出甲○○之
        郵局存摺影本為證，觀諸該存摺，於96年3 月22日確曾
        有一筆126 萬元款項匯入，直至96年4 月11日始遭提領
        （本院卷第104 頁）。
      (5)綜上，可知乙○○於96年3 月22日準備好欲代丁○清償
        系爭房貸餘額之資金126 萬元，惟於向丁○要求以原價
        買回系爭房地遭拒後，遂於96年3 月26日以存證信函向
        丁○行使買回權，並請求丁○於函到7 日內與其代理人
        甲○○辦理買回之過戶手續，仍遭拒絕後，始於96年4
        月11日將借貸之資金返還友人。
    2.按債務人非依債務本旨實行提出給付者，不生提出之效力
      ；但債權人預示拒絕受領之意思，或給付兼需債權人之行
      為者，債務人得以準備給付之事情，通知債權人，以代提
      出，民法第235 條定有明文。而因契約互負債務，其債務
      有互為對待給付之關係者，一方當事人倘拒絕自己應為之
      對待給付，即屬預示拒絕受領之意思，他方當事人得以準
      備給付之事情，通知一方當事人，以代提出（最高法院90
      年度臺上字第451 號判決參照）。本件乙○○與丁○於93
      年5 月6 日簽訂系爭契約，乙○○依系爭契約第14條之約
      定，於三年買回期限內之96年3 月22日準備好欲代丁○清
      償系爭房貸餘額之資金126 萬元，惟於向丁○要求以原價
      買回系爭房地遭拒後，遂於96年3 月26日正式以存證信函
      向丁○行使買回權，並請求丁○於函到7 日內與其代理人
      甲○○辦理買回之過戶手續，仍遭拒絕，由於買回契約亦
      屬雙務契約，除乙○○應給付丁○價金外，丁○亦負有移
      轉系爭房地所有權之對待給付義務，故應認丁○拒絕乙○○以原價買回及辦理系爭房地所有權移轉登記，已屬預示
      拒絕受領原價金之意思，則乙○○依民法第235 條但書規
      定及最高法院90年度臺上字第451 號判決意旨，以準備給
      付原價金買回系爭房地之事情，以存證信函通知丁○，以
      代提出買回價金，揆諸前揭最高法院79年臺上字第2231號
      判例意旨，應認已符合民法第379 條第1 項買回契約之要
      件，而發生買回契約之效力。
    3.乙○○與丁○雖於系爭契約第14條另約定乙○○應代丁○
      按月攤付系爭房貸，如乙○○有1 期遲繳30日以上者，則
      乙○○放棄買回權，並應立即搬遷，任由丁○處置等情，
      惟因乙○○已於96年3 月間以原價向丁○行使買回權，並
      於丁○拒絕受領價金及移轉系爭房地所有權後，以準備給
      付原價金買回系爭房地之事情，以存證信函通知丁○，以
      代提出買回價金，而發生買回契約之效力，前已認定，亦
      即乙○○已向丁○買回系爭房地，丁○已負有移轉系爭房
      地所有權登記之義務，是縱乙○○嗣於1 年多後之97年8
      月17日起未再繼續代丁○攤付系爭房貸，亦不影響其與丁○間已發生買回契約之效力，自無放棄買回權之可言，更
      無將系爭房地騰空返還予丁○之問題。從而，丁○依系爭
      契約第14條及民法第348 條之規定，訴請乙○○、甲○○
      騰空返還系爭房地，即屬無據，為無理由，應予駁回。
  (三)丁○得否依民法第184條、第179條之規定請求乙○○、甲○○給付相當於租金之損害金或不當得利？
    1.乙○○與丁○間既已就系爭房地發生買回契約之效力，前
      已認定，則乙○○及其配偶甲○○占用系爭房地，即非無
      權占有，亦非無法律上原因而受有利益，從而，丁○依民
      法第184條、第179條之規定，請求乙○○、甲○○自97年
      10月3日起至騰空返還系爭房地之日止，按月給付8,711元
      相當於租金之損害金或不當得利，亦屬無據，為無理由，
      應予駁回。
    2.丁○之訴既經駁回，則其假執行之聲請亦失所附麗，應併
      予駁回。
  (四)乙○○得否請求丁○將系爭房地移轉登記予甲○○？
    乙○○原以140 萬元將系爭房地售予丁○，丁○則以系爭房
    地向華南銀行貸款140 萬元，並約定由乙○○按月代丁○攤
    還系爭房貸，乙○○嗣於96年3 月間以原價向丁○買回系爭
    房地，並代丁○攤還系爭房貸至97年7 月17日止，丁○則自
    97年8 月17日起至本院言詞辯論終結前，自行攤還系爭貸款
    共9 萬1,900 元，貸款餘額為114 萬39元等情，均已認定如
    前，足徵乙○○僅需代丁○清償系爭房貸餘額，並給付丁○
    自行攤還之本息9 萬1,900 元，即已清償全部買回價金。從
    而，乙○○基於買回契約之法律關係，反訴訴請丁○應於其
    向華南銀行代償系爭貸款餘額及給付丁○9 萬1,900 元之同
    時，將系爭房地所有權移轉登記予其所指定之名義人甲○○
    ，即屬有據，為有理由，應予准許。
五、本件本訴部分訴訟費用額確定為1萬7,073元（即原告預繳之
    第一審裁判費1 萬6,543 元、被告預繳之證人旅費530 元）
    ，並應由原告負擔，故原告應賠償被告所預繳之訴訟費用53
    0 元。本件反訴部分訴訟費用額確定為1 萬6,543 元（即反
    訴原告所預繳之第一審裁判費），並應由反訴被告負擔。故
    反訴被告應賠償反訴原告所預繳之訴訟費用1 萬6,543 元。
六、本件判決基礎已臻明確，兩造其餘之攻擊防禦方法及訴訟資
    料經本院斟酌後，核與判決不生影響，無一一論述之必要，
    併予敘明。
據上論結，原告之訴為無理由，反訴原告之訴為有理由，依民事
訴訟法第78條、第87條第1項，判決如主文。
中    華    民    國    98    年    7     月    30    日
                  民事第二庭  法  官  張國勳
以上正本證明與原本無異。
如對本判決上訴，應於判決送達後20日內向本院提出上訴狀。
中    華    民    國    98    年    7     月    30    日
                              書記官  周玉惠


司法院資訊處製作；財團法人民間司法改革基金會備份。
